【裁判字號】    89,上更(一),218
【裁判日期】    890531
【裁判案由】    山坡地保育利用條例等
【裁判全文】
臺灣高等法院刑事判決                        八十九年度上更(一)字第二一八號
    上  訴  人  臺灣板橋地方法院檢察署檢察官
    上  訴  人
    即  被  告  甲○○
    選      任
    辯  護  人  周憲文
右上訴人因被告違反山坡地保育利用條例案件，不服台灣板橋地方法院八十四年度訴
字第七０一號，中華民國八十六年一月十六日第一審判決（起訴案號：台灣板橋地方
法院檢察署八十四年度偵字第七一一號）提起上訴，判決後經最高法院發回更審，本
院判決如左：
    主  文
原判決撤銷。
甲○○共同在公有山坡地內，擅自設置工作物，處有期徒刑陸月，緩刑年。
    事  實
一、緣東華育樂股份有限公司（以下簡稱東華公司）於民國（下同）七十八年一月三
    十一日，經教育部核准在臺北縣林口鄉○○○段下福小段一六二九之四地號等總
    面積六十九點０六三一公頃之多筆法定山坡地內，籌設東華高爾夫球場（以下簡
    稱東華球場）。東華公司經申請核准興建高爾夫球場之土地內，夾雜有同小段一
    六二九－四０號土地係屬國有，現由財政部國有財產局（以下簡稱國有財產局）
    管理，且業經行政院核定公告為山坡地之公有土地，而東華公司雖於七十八年七
    月十一日向國有財產局臺灣北區辦事處（以下簡稱北區辦事處）提出上開土地之
    購買申請，惟迄至七十九年十一月間，仍尚未獲得核准其購買申請之通知，亦未
    取得該等土地使用之同意。
二、甲○○係東華公司董事長，乙○○（成年人，未據起訴）為該公司總經理，負責
    東華球場現場籌設事宜，其二人明知東華公司就上開國有土地當時尚未取得合法
    之使用權源，竟為圖東華球場整體開發之施工便利，共同於七十九年十一月六日
    左右，未經管理機關北區辦事處之同意，著令承攬該工程不知情之中鹿營造股份
    有限公司（下簡稱中鹿營造公司或承攬營造商）在一六二九－四０號公有山坡地
    上，擅自施作埋設暗渠、設置擋土牆及便道邊埋設透水管等工作物（經測量該筆
    土地，登記面積０點０七七六公頃，惟實際使用面積不詳），迄七十九年十二月
    二十一日東華公司始取得北區辦事處之上開土地使用之同意。
三、案經臺灣板橋地方法院檢察署檢察官自動檢舉偵查起訴。
    理  由
一、訊據上訴人即被告甲○○（以下簡稱被告）矢口否認有何違反山坡地保育利用條
    例之犯行，辯稱：對於上開土地，東華公司於籌設之初，即向國有財產局提出購
    買申請，俟國有財產局回函通知准予購買，並於取得土地同意使用書後，東華公
    司始開始在該筆土地動工，之前確未曾在該筆土地上進行挖土或施工，偵他字卷
    所附之指稱東華公司於七十九年十一月六日在其中一六二九之四０號土地處挖掘
    埋管水管之照片，係東華公司應檢察官要求所提供者，該等照片所指之處實係位
    於一六二九之四０號土地附近，而非在一六二九之四０號土地之內，提供之資料
    有筆誤云云。
二、 本院經查：
（一）上開一六二九－四０號土地，原屬國有土地，東華公司於七十八年七月十一日
      向北區辦事處提出購買申請，迄至七十九年十二月十日，始經該辦事處以台財
      產北二字第七九０三００００號函覆通知行政院以七十九年十一月二十八日台
      七十九財三五二三六號函件同意個案辦理專案讓售，嗣經東華公司申請先予核
      發土地使用同意書，該辦事處於七十九年十二月二十二日台財產北二字第七九
      ０三一五二０號函檢送該公司上開土地之土地使用同意書，同意東華公司自七
      十九年十二月二十一日起一年內使用上開土地，東華公司並於八十年三月七日
      購買取得該土地所有權之事實，有卷附之東華公司七十八年七月十一日申請書
      、北區辦事處七十九年十二月十日台財產北二字第七九０三００００號函、東
      華公司七十九年十二月十日申請書、北區辦事處七十九年十二月二十二日台財
      產北二字第七九０三一五二０號函及函附之土地使用同意書、上開土地東華公
      司之所有權狀（俱影本）等資料可證（見原審卷第四十七頁至五十八頁）。又
      上開土地業經行政院核定並經臺灣省政府於六十九年二月六日以六九府農山字
      第一二０一六六號函公告列為山坡地，亦有臺北縣政府八十四年五月十日八四
      北府農六字第一六三一一一號函及臺灣省政府農林廳八十四年六月七日八四農
      水字第四三三二一號函附卷足考（見原審卷第七十六、七十九頁）。足見東華
      公司係於七十九年十二月二十一日始取得上開土地之使用權，在此之前，若在
      其上有何墾殖或設置工作物之行為，即屬在公有水坡地內擅自墾殖及設置工作
      物。
（二）查被告經營之東華公司確有於取得上開土地使用同意權之前，即在該土地埋設
      暗渠、設置擋土牆及便道邊埋設透水管等工作物，此有東華公司乙○○於偵查
      中所提出之施工照片，其中附於偵查他字卷第九十頁及第九十一頁者，均標明
      係一六二九之四０地號土地，照片顯示之工程係擋土牆、暗渠埋設、及便道邊
      埋設透水管，日期分別為七十九年十一月六日及同月七日等情，有該二照片在
      卷足證。此等照片係東華公司乙○○所提出（見偵他字卷第八十七頁反面筆錄
      末行、第九十頁、九十一頁），而乙○○係東華公司總經理，負責東華球場之
      現場籌設事宜，球場開挖施工情形乙○○均有報告甲○○知情，此經被告甲○
      ○、證人乙○○供證一致（見本院上更一卷第二七頁、四七頁），則渠等對於
      此二照片所顯示之位置應知之甚詳，焉有標明錯誤之可能？所辯提供之資料有
      誤，核非可採。雖證人即中鹿營造公司現場施工主任盧俊雄於偵查中，及證人
      東華公司總經理乙○○在原審均證稱略以，上開土地係取得所有權之後才開挖
      云云（見偵查他字卷第八八頁、原審卷八十年四月二十日筆錄），其二人在原
      審更證稱，偵查他字卷第九十、九十一頁照片所示係一六二九之四０號附近之
      土地（見原審卷八十年四月二十日、七月十三日訊問筆錄），證人乙○○在本
      院更審中亦作同此證述云云。然查，檢察官係就東華球場上開一六二九之四０
      號土地，及一六二九之三九、一六四０之一號等共三筆土地有無涉嫌無權使用
      開挖之情形為偵查，此觀偵查卷宗資料甚明，亦為被告甲○○及東華公司總經
      理乙○○所稔知，則乙○○在檢察官偵查訊問時所庭呈之現場照片十五張（見
      偵查他字卷第九十至一０一頁），旨在證明各該照片所示之前述三筆土地未有
      在取得使用權之前開挖情事，其證明方式則以照片上拍攝日期為之，此見之各
      該照片均標示有地號、日期甚明，如此方符待證事項之舉證方法。卷查乙○○
      提出之初，並無片言隻字註明或提及各該照片所示係屬前述三筆土地附近之土
      地（見偵查他字卷第八七頁至一一九頁，及偵字第五四一號卷全卷），且查所
      謂附近之土地其地號為何？如何認定該第九十頁、第九十一頁所示之照片屬一
      六二九之四０號附近之土地？則除乙○○、盧俊雄前揭供述外，別無其他事證
      足以佐認。查乙○○、盧俊雄分別係東華公司總經理、東華球場承攬營造商之
      施工主任，所證已難免迴護被告，且證述之情復查與偵他字卷第九十頁、第九
      十一頁照片所示不符，所證上情及被告同此之辯解，均與事實不合，自非可採
      。於此可見，東華公司確有於未取得土地使用同意書前之七十九年十一月六日
      左右即開始在上開土地上施作工事，至為明顯。又被告身為東華公司之負責人
      ，既知上開土地之購買申請尚未獲准，亦未取得使用土地之同意，則若非經由
      其與該公司總經理乙○○之同意指使，及故不告知不得在上開土地上施工，則
      施工單位之承攬營造商自無在東華公司未取得土地使用同意書之前即先行施工
      之理，亦甚灼然。
（三）至於東華球場在未取得使用同意權之前所施作之工事情形如何，檢察官及原審
      暨本院前審先後至現場履勘，固認上開一六二九之四０號土地係埋設排水涵箱
      及地下排水涵管、堆置土石形成邊坡、並種植樹草等情，並製有履勘筆錄及勘
      驗筆錄暨照片多幀在卷（見偵查他字卷第五十八頁以下、第六十九頁，原審八
      十四年十二月八日之勘驗筆錄及後附之照片、本院上訴卷第五三、五四頁），
      並經被告自承及證人即現場施工主任盧俊雄於偵查中證述明確（見偵查卷第八
      十八頁），復有新莊地政事務所八十四年五月三日八四北縣莊地二子第五一七
      七號函之複丈成果圖在卷足憑（證物袋外放）。惟查，檢察官係於八十三年四
      月十四日勘驗現場（見偵查他字卷第五十八頁），原審及本院前審勘驗日期更
      在此之後，而上開一六二九之四０號土地已於七十九年十二月二十一日由東華
      公司取得北區辦事處使用土地之同意權，前已敘及，則被告所指示承攬營造商
      在此土地上施作之工事，僅止於自七十九年十一月六日左右至同年十二月二十
      日取得北區辦事處使用土地同意之前所施作者，為屬無權之擅自行為，十二月
      二十一日之後所為則無不法可言。則起訴書及原審判決未予區分，援依勘驗筆
      錄所載，認被告擅自在上開一六二九之四０號土地埋設排水涵箱及地下排水涵
      管、堆置土石形成邊坡、並種植樹草等情，即有不實。本院依偵查他字卷第九
      十頁、九十一頁所示之照片，認被告在七十九年十二月二十日取得使用同意權
      之前，於上開一六二九之四０號土地係埋設暗渠、設置擋土牆及便道邊埋設透
      水管等工作物。
（四）被告另辯稱依工程施作流程，施工便道及透水管工程均係為便於主要工程（檔
      土牆、涵箱、涵管等工程）進行而施作，該附隨工程與主要工程不會施作於同
      一地點，證人盧俊雄在原審證稱上開一六二九之四０號土地要有結構物，故前
      述照片之施工便道、小口徑之透水管並非埋設在該一六二九之四０號土地上云
      云（見本院上更(一)卷第三二、三三頁）。然查，被告在上開土地所種植之樹草
      、堆置之土石已形成土地之構成部分，且有保持水土之功能，此見卷附之現場
      照片自明。至於被告所埋設之涵管等工作物，經原審傳訊進行土木施工之中鹿
      營造公司人員何正旺，及向臺灣省政府住宅及都市發展局索取東華球場之核准
      圖說及竣工圖，再請地政人員楊振源按圖比對卷附之上開複丈成果圖，皆無法
      指明被告原埋設之排水涵管等物之確實位置何在（見原審八十五年三月十三日
      、同年五月六日、同年八月七日、同年十二月十九日訊問筆錄）。若欲查明該
      一六二九之四０號土地所設置之工作物，究係如前述照片所述之埋設暗渠、設
      置擋土牆及便道邊埋設透水管等工作物，抑或如被告所辯之主體工程（檔土牆
      、涵箱、涵管等），勢必大量開挖，反而造成現場已成形之水土流失，有造成
      公共危險之虞。事涉權益衡平及公共利益，質之被告亦不同意以此開挖現場方
      式調查證據（見本院上更(一)卷第四十八頁），況本院基於前此論斷，已足認被
      告確有如事實欄所述之擅自工作物情事，則被告上開所辯，即無再予查證之必
      要。
  綜上論述，本件事證明確，被告犯行，洵堪認定。
三、被告行為後，山坡地保育利用條例第三十四條第一項規定，業於八十七年一月七
    日修正公布為「違反第十條規定者（按：第十條規定：在公有或他人山坡地，不
    得擅自墾殖、占用或從事前條（即第九條）第一款至第九款之開發經營或使用。
    ），處六月以上五年以下有期徒刑，得併科新台幣六十萬元以下罰金。」同年月
    九日生效，茲比較新舊法結果，以行為時法（條文內容見後附之論罪科刑條文）
    有利於被告，自應適用舊法即行為時法處斷。又修正前山坡地保育利用條例第三
    十四條第一項之擅自設置工作物罪，係刑法第三百二十條第二項竊佔罪之特別規
    定，只需在公有或他人山坡地上，無正當權源而擅自設置工作物即得成立。核被
    告上揭無正當權源擅自著令承攬營造商在上開土地為設置工作物之行為，係犯修
    正前山坡地保育利用條例第三十四條第一項之擅自設置工作物罪。其與成年人乙
    ○○間，互有犯意之聯絡及行為之分擔，皆為共同正犯。又其著令不知情之承攬
    人員（成年人）為上揭犯行，屬間接正犯。按山坡地保育利用條例第三十四條第
    一項既為刑法第三百二十條第二項竊佔罪之特別規定，被告所為符合前者之構成
    要件，即應依該條規定論處，自無再適用刑法竊佔罪論罪之餘地。公訴人認二者
    係一行為觸犯數罪名，為想像競合犯，尚有誤會。
四、原審認被告罪證明確予以論科，固非無見。然查，原判決未論列被告與乙○○間
    成立共同正犯及不及比較新舊法，被告所為尚與墾殖有異，併論被告犯有擅自墾
    殖罪及在一六二九之三九號、一六四０之一號等二筆土地亦有擅自設置工作物情
    事，且所設置之工作物項目併有不符，均有未洽。公訴人上訴意旨略以：被告施
    工前理應先申請土地丈量，如已丈量，則自然知悉同小段一三三七之一號及一三
    二四之十號土地兩筆，係國有法定山坡地，而被告不先丈量避免，實係已有縱發
    生竊佔國有土地情事亦不違背其本意之未必故意，及原判決未就工作物諭知沒收
    ，尚有未當云云。惟查被告確實不知情上開二筆土地係在其所興建之東華球場內
    ，及本件設置之工作物與沒收要件不侔，詳如後述外【見理由六之（二）、四】
    ；被告上訴，猶執陳詞否認犯罪，雖均非可採，然原判決既有可議，即屬無可維
    持，應予撤銷改判。爰審酌被告犯罪動機係為圖一己之便利，於未取得土地使用
    同意書前即先行施工，及念其先前確亦曾提出購買申請，本欲循合法途徑取得上
    開土地之所有權，事後亦確取得該筆土地之所有權，惡性尚輕等一切情狀，從輕
    量處有期徒刑陸月。查被告前未曾受有期徒刑以上刑之宣告，有臺灣高等法院檢
    察署刑案紀錄簡覆表一份在卷可考，而其事前確有提出購買上開土地之申請，嗣
    復取得土地所有權，本件應係為一時施工之便利，方搶先施工。其經此偵審教訓
    ，當知警惕，應無再犯之虞，因認對其所宣告之刑以暫不執行為適當，仍如原審
    併予宣告緩刑年，以勵自新。按修正前山坡地保育利用條例第三十四條第三項
    固規定「犯本條之罪者，其墾殖物及工作勿沒收之。」採義務沒收主義，但該項
    規定並未特別規定「不問屬於犯人與否，沒收之」，則應回歸刑法第三十八條第
    三項規定，以屬於犯人者為限，始應予沒收，庶符沒收制度之基本原則。查東華
    球場於上開土地在七十九年十二月二十日（含）之前所設置如事實欄所示之工作
    物，業已由東華公司取得所有權，該等工作物並非屬被告所有，揆之前開說明，
    依法即不得宣告沒收，特此敘明。
五、公訴意旨另以：被告明知同小段一六二九之三九號、一六四０之一號二筆土地，
    及一三三七－一號、一三二四－十號二筆土地，係國有法定山坡地，竟萌為東華
    公司不法利益之意圖，未經管理機關國有財產局之同意，亦未取得任何正當使用
    權源，即僱工墾殖，搆築排水溝及植草、種樹等工程，因認被告此部分犯行亦涉
    犯山坡地保育利用條例第三十四條第一項之擅自墾殖或設置工作物罪嫌。
六、訊據被告堅詞否認有前揭犯行，辯稱：（一）一六二九之三九號、一六四０之一
    號二筆土地係在取得使用同意權後才施工。（二）七十六年十一月十九日向新莊
    地政事務所申請取得上開小段一六二九號土地之土地籍圖謄本，得知有一六二九
    －三九號、一六二九－四０號、一六四０之一號三筆國有土地，事後曾提出購買
    申請，但該地籍圖並無一三三七－一號、一三二四－十號二筆土地之標明，本不
    知尚有此二筆土地夾雓其內，否則會一併提出購買申請，是檢察官偵查本案，並
    請地政事務所測量後，方得知有此二筆土地，對於此二筆土地無犯罪故意等語。
六、經查：
（一）上開一六二九之三九號、一六四０之一號二筆土地，原屬國有土地，東華公司
      於七十八年七月十一日向北區辦事處提出購買申請，迄至七十九年十二月十日
      ，始經該辦事處以台財產北二字第七九０三００００號函覆通知行政院以七十
      九年十一月二十八日台七十九財三五二三六號函件同意個案辦理專案讓售，嗣
      經東華公司申請先予核發土地使用同意書，該辦事處於七十九年十二月二十二
      日台財產北二字第七九０三一五二０號函檢送公司上開土地之土地使用同意書
      ，同意東華公司自七十九年十二月二十一日起一年內使用上開土地，東華公司
      並於八十年三月七日購買取得該土地所有權之事實，有卷附之東華公司七十八
      年七月十一日申請書、北區辦事處七十九年十二月十日台財產北二字第七九０
      三００００號函、東華公司七十九年十二月十日申請書、北區辦事處七十九年
      十二月二十二日台財產北二字第七九０三一五二０號函及函附之土地使用同意
      書、上開土地東華公司之所有權狀（俱影本）等資料在卷可證。則被告所指示
      承攬營造商在此土地上施作之工事，僅止於自七十九年十一月六日至同年十二
      月二十日取得北區辦事處使用土地同意之前所施作者，為屬無權之擅自行為，
      十二月二十一日之後所為則無不法可言。卷查依證人乙○○、盧俊雄之證詞，
      及偵他字卷第九十五至一０一頁之上開土地照片多張，其上所記載之日期均在
      七十九年十二月二十七日之後，即其施工情形俱在取得使用權之後，此外又查
      無被告有在十二月二十一日（不含）之前於上開土地擅自墾殖或設置工作物之
      情形，即應為被告有利之認定。被告此部分所辯，尚堪採信。
（二）被告所提出之新莊地政事務所七十六年十一月十九日之地籍圖，確未曾標明有
      一三三七－一號、一三二四－十號二筆土地之事實，有卷附之該地籍圖為證。
      證人盧俊雄於偵查及原審調查時亦證稱：施工時未見圖中有此二地號之土地，
      我以為是與一六四０之一是一筆的等語（見偵查卷第六十六頁背面，原審八十
      四年七月十三日訊問筆錄），已見被告此部分之辯解，尚屬有據。而檢察官於
      偵查中第一次至現場履勘時，亦係針對一六二九－三九號、一六二九－四０號
      、一六四０之一號三筆土地進行偵查（見偵他字卷第五十八頁）。直至檢察官
      囑託新莊地政事務所之人員進行測量，而有東華高爾夫球場用地範圍圖後，始
      訊及上開一三三七－一號、一三二四－十號二筆土地之事實，亦見卷附之他字
      卷自明。再參以一三三七－一號、一三二四－十號係呈狹長地形，位於被告有
      使用權源之同小段一六二九之二二號土地之旁，其右下方為被告提出購買申請
      之一六四０之一號土地，一三三七－一號、一三二四－十號面積僅（面積零點
      二一二九公頃），不僅佔東華球場核准開發面積之百分之零點三而已，且亦不
      及被告之東華公司提出申請之前開三筆土地之面積等情，復佐以被告就該三筆
      土地曾向管理機關提出購買申請之情，被告若知有此二筆土地亦在其東華球場
      之內，當會亦提出購買之申請，益證被告所辯不知尚有此二筆土地夾雓於東華
      球場內，尚可採信。且其依國有財產局之指示超繳二、九四三、四００元，有
      承購書在卷可憑，可見被告無不法利益之意圖，實無所謂竊佔之未必故意。
      此外，復查無積極證據足資證明被告就上開一三三七－一號、一三二四－十號
      二筆土地，有何故意擅自墾殖及設置工作物、或竊佔之犯意，被告此部分犯罪
      應屬不能證明。
（三）綜上所述，前揭（一）（二）各情因公訴人認被告此部分犯嫌，與前開起訴論
      罪科刑部分，有實質上一罪及想像競合犯之裁判上一罪關係，爰不另為無罪判
      決之諭知，併予敘明。
據上論斷，應依刑事訴訟法第三百六十九條第一項前段、第三百六十四條、第二百九
十九條第一項前段、（修正前）山坡地保育利用條例第三十四條第一項、刑法第十一
條前段、二十八條、第二條第一項但書、第七十四條第一款，判決如主文。
本案經檢察官吳國南到庭執行職務。
中    華    民    國    八十九    年      五        月      三十一      日
                            臺灣高等法院刑事第二十三庭
                                審判長法  官  劉  靜  嫻
                                      法  官  宋      祺
                                      法  官  吳      燦
右正本證明與原本無異。
如不服本判決應於收受送達後十日內向本院提出上訴書狀，其未敘述上訴之理由者並
得於提起上訴後十日內向本院補提理由書（均須按他造當事人之人數附繕本）。
                                      書記官  陳  靜  姿
中    華    民    國    八十九    年      六        月        五        日
附錄本案論罪科刑法條：
山坡地保育利用條例第三十四條第一項
在公有或他人山坡地內，擅自墾殖或設置工作物者，處六月以上五年以下有期徒，得
併科三萬元以下罰金。


司法院資訊處製作；財團法人民間司法改革基金會備份。
